ACORDAO-COMPLETO-2525621

ACÓRDÃO 3293/2022 ATA 19/2022 - PRIMEIRA CÂMARA

VISTOS, relatados e discutidos estes autos de ato de aposentadoria submetido à apreciação deste Tribunal para fins de registro, nos termos do inc. III do art. 71 da Constituição Federal de 1988, ato esse cadastrado e disponibilizado ao TCU por intermédio do Sistema e-Pessoal, na forma dos arts. 2º e 4º da Instrução Normativa TCU 78/2018,
ACORDAM os Ministros do Tribunal de Contas da União, reunidos em Sessão da 1ª Câmara, diante das razões expostas pelo Relator, em:
9.1. considerar ilegal o ato constante da peça 3 (ato nº 79914/2018) , relativo à concessão inicial da aposentadoria a Simone Rossini, negando-lhe o registro correspondente, nos termos do § 1º do art. 260 do Regimento Interno desta Corte de Contas;
9.2. determinar ao órgão de origem que:
9.2.1. comunique à interessada o inteiro teor deste Acórdão, com fundamento nos arts. 71, inciso IX, da Constituição Federal e 262 do Regimento Interno desta Corte de Contas, no prazo de 15 (quinze) dias, contados a partir da ciência da presente deliberação; 
9.2.2. envie a esta Corte de Contas, no prazo de 30 (trinta) dias, por cópia, comprovante de que a interessada teve ciência desta deliberação;
9.3. autorizar a Sefip a arquivar os presentes autos, cumpridos os termos deste acórdão.

Pessoal. Atos de Aposentadoria da unidade emissora Tribunal Regional do Trabalho da 4ª Região/RS

Primeira Câmara

Tribunal Regional do Trabalho da 4ª Região.

3. Interessada: Simone Rossini, CPF XXX.080.910-XX.

13.1. Ministros presentes: Walton Alencar Rodrigues (Presidente), Benjamin Zymler e Jorge Oliveira.
13.2. Ministros-Substitutos presentes: Augusto Sherman Cavalcanti (Relator) e Weder de Oliveira.

AUGUSTO SHERMAN

Cuidam os autos de ato de aposentadoria submetido à apreciação deste Tribunal para fins de registro, nos termos do inc. III do art. 71 da Constituição Federal de 1988, ato esse cadastrado e disponibilizado ao TCU por intermédio do Sistema e-Pessoal, na forma dos arts. 2º e 4º da Instrução Normativa TCU 78/2018.
2.	A unidade técnica, ao analisar os fundamentos legais da concessão, bem como as informações prestadas pelo órgão do controle interno, lavrou a instrução constante da peça 5, adiante parcialmente transcrita, com eventuais ajustes de forma:
"INTRODUÇÃO
1. Trata-se de ato inicial de aposentadoria, submetido, para fins de registro, à apreciação do Tribunal de Contas da União (TCU) , de acordo com o art. 71, inciso III, da Constituição Federal.  O ato foi cadastrado e disponibilizado ao TCU por intermédio do Sistema e-Pessoal, na forma do art. 2º e 4º da Instrução Normativa TCU 78/2018.
2. O ato desse processo pertence às seguintes unidades:
2.1. Unidade emissora: Tribunal Regional do Trabalho da 4ª Região/RS.
2.2. Unidade cadastradora: Tribunal Regional do Trabalho da 4ª Região/RS.
2.3. Subunidade cadastradora: Seção de Aposentadorias e Pensões.
EXAME TÉCNICO
Procedimentos aplicados
3. Os procedimentos para exame, apreciação e registro de atos de pessoal encontram-se estabelecidos na Instrução Normativa TCU 78/2018 e na Resolução TCU 206/2007.
[...]
Exame das Constatações
9. Ato: 79914/2018 - Inicial - Interessado: SIMONE ROSSINI - CPF: XXX.080.910-XX
9.1. Parecer do Controle Interno: considerar o ato Legal.
9.2. Constatações e análises: 
9.2.1. Houve o registro de pelo menos uma rubrica com 'Denominação para análise pelo TCU = Decisão judicial ('0112 - VPNI-QUINTOS INAT DEC JUDICIAL (Decisão judicial - Incorporação de quintos/décimos de função) - R$ 1.492,22) .
a. Justificativa do Gestor de Pessoal: Não há. Verificação efetuada no âmbito do TCU.
b. Análise do Controle Interno: Não há. Verificação efetuada no âmbito do TCU.
c. Análise da Equipe Técnica: Ilegal
É ilegal a concessão da vantagem de quintos em razão do exercício de funções comissionadas após o advento da Lei 9.624/1998.
Nesse caso, como a incorporação de quintos entre o período de 8/4/1998 a 4/9/2001 está amparada por decisão judicial transitada em julgado, não haverá determinação para absorção da rubrica, consoante decidido pelo STF no âmbito do RE 638.115/CE.
9.2.2. Houve o registro de pelo menos uma rubrica com 'Denominação para análise pelo TCU = Vantagem de caráter pessoal ('0119 - VANTAGEM PESSOAL - DECIMOS INAT (Vantagem de caráter pessoal - Incorporação de quintos/décimos de função) - R$ 1.492,23) .
a. Justificativa do Gestor de Pessoal: Não há. Verificação efetuada no âmbito do TCU.
b. Análise do Controle Interno: Não há. Verificação efetuada no âmbito do TCU.
c. Análise da Equipe Técnica: Legal
A concessão da vantagem de quintos ou décimos está em consonância com a jurisprudência deste Tribunal e os critérios das Leis 8.911/1994 e 9.624/1998 (os períodos anteriores a 8/4/1998 são suficientes para a incorporação da vantagem de quintos) . 
9.2.3. Indício encontrado para o servidor/instituidor SIMONE ROSSINI de CPF XXX.080.910-XX - tipo de indício: Acumulação irregular de cargos, situação: TRATADO EM PROCESSO DE CONTROLE EXTERNO.
a. Justificativa do Gestor de Pessoal: Não há. Verificação efetuada no âmbito do TCU.
b. Análise do Controle Interno: Não há. Verificação efetuada no âmbito do TCU.
c. Análise da Equipe Técnica: Ilegal
A servidora ocupa o cargo de Técnico Judiciário, Área Administrativa, no Tribunal Regional do Trabalho da 4ª Região/RS, além do cargo de 'GRUPO E1 APOSENTADOS DA CARREIRA DO SEGURO SOCIAL', no Instituto Nacional do Seguro Social. Tal acumulação de cargos é vedada pelo art. 37, inciso XVI, da CF/1988.
9.3. O quadro resumo de ocorrências e, quando for o caso, o detalhamento da norma legal e da jurisprudência para as inconsistências acima elencadas encontra-se no anexo II dessa instrução. 
9.4. Encaminhamento do ato:
9.4.1. Considerar ILEGAL e recusar registro do ato inicial de aposentadoria de SIMONE ROSSINI do quadro de pessoal do órgão/entidade Tribunal Regional do Trabalho da 4ª Região/RS, com base nos arts. 71, inciso III, da Constituição Federal, 1º, inciso V, e 39, inciso II, da Lei 8.443/1992 e 260, § 1º, do Regimento Interno. 
9.4.2. Com fulcro no art. 262, caput, do Regimento Interno deste Tribunal, determinar ao órgão/entidade Tribunal Regional do Trabalho da 4ª Região/RS que: 
a. dê ciência, no prazo de quinze dias, contados da notificação, do inteiro teor desta deliberação à interessada, alertando-a de que o efeito suspensivo proveniente da interposição de eventuais recursos junto ao TCU não a exime da devolução dos valores percebidos indevidamente, caso o recurso não seja provido.
b. apresente à interessada o direito a opção entre os cargos/proventos acumulados ilegalmente com a pensão militar/reforma para tal situação se enquadre no que prescreve o art. 29 de Lei nº 3765/60.
c. informe o teor do acórdão que vier a ser prolatado, encaminhando ao TCU, no prazo de trinta dias, comprovante da data de ciência pela interessada, nos termos do art. 4º, § 3º, da Resolução TCU 170/2004.
d. dispense a devolução dos valores indevidamente recebidos de boa-fé até a data da ciência do órgão/entidade Tribunal Regional do Trabalho da 4ª Região/RS, do acórdão que vier a ser proferido, com base no Enunciado 106 da Súmula da Jurisprudência do TCU.
e. faça cessar todo e qualquer pagamento relativo ao ato impugnado de SIMONE ROSSINI, no prazo máximo de quinze dias, contados da ciência da decisão deste Tribunal, sob pena de ressarcimento das quantias pagas após essa data pelo responsável.
CONCLUSÃO
10. A abrangência e a profundidade das verificações levadas a efeito fundamentam convicção de que o ato 79914/2018 pode ser apreciado pela ilegalidade, em razão das irregularidades apontadas no item Exame das Constatações desta instrução, que representam afronta à legislação e à jurisprudência de referência
PROPOSTA DE ENCAMINHAMENTO
11. Ante o exposto, com fundamento no art. 71, inciso III, da Constituição Federal, no art. 1º, inciso V, e art. 39, incisos I e II, da Lei 8.443/1992, no art. 260 do Regimento Interno do Tribunal de Contas da União, propõe-se: 
11.1. Considerar ILEGAL e recusar registro do ato inicial de aposentadoria de SIMONE ROSSINI do quadro de pessoal do órgão/entidade Tribunal Regional do Trabalho da 4ª Região/RS, com base nos arts. 71, inciso III, da Constituição Federal, 1º, inciso V, e 39, inciso II, da Lei 8.443/1992 e 260, § 1º, do Regimento Interno.
11.2. Com fulcro no art. 262, caput, do Regimento Interno deste Tribunal, determinar ao órgão/entidade Tribunal Regional do Trabalho da 4ª Região/RS que: 
11.2.1. dê ciência, no prazo de quinze dias, contados da notificação, do inteiro teor desta deliberação à interessada, alertando-a de que o efeito suspensivo proveniente da interposição de eventuais recursos junto ao TCU não a exime da devolução dos valores percebidos indevidamente, caso o recurso não seja provido.
11.2.2. faça cessar todo e qualquer pagamento relativo ao ato impugnado de SIMONE ROSSINI, no prazo máximo de quinze dias, contados da ciência da decisão deste Tribunal, sob pena de ressarcimento das quantias pagas após essa data pelo responsável.
11.2.3. dispense a devolução dos valores indevidamente recebidos de boa-fé até a data da ciência do órgão/entidade Tribunal Regional do Trabalho da 4ª Região/RS, do acórdão que vier a ser proferido, com base no Enunciado 106 da Súmula da Jurisprudência do TCU.
11.2.4. apresente à interessada o direito a opção entre os cargos/proventos acumulados ilegalmente com a pensão militar/reforma para tal situação se enquadre no que prescreve o art. 29 de Lei nº 3765/60.
11.2.5. informe o teor do acórdão que vier a ser prolatado, encaminhando ao TCU, no prazo de trinta dias, comprovante da data de ciência pela interessada, nos termos do art. 4º, § 3º, da Resolução TCU 170/2004."
3.	Em seu pronunciamento regimental, o Ministério Público junto a esta Casa, neste ato representado pela Procuradora-Geral Cristina Machado da Costa e Silva, manifestou divergência parcial em relação às conclusões e propostas da unidade técnica, nos seguintes termos (peça 8) :
"Versam os autos sobre o ato inicial de aposentadoria de Simone Rossini, ex-servidora pertencente ao quadro de pessoal do Tribunal Regional do Trabalho da 4ª Região - TRT-4.
2.	A Secretaria de Fiscalização de Integridade de Atos e Pagamentos de Pessoal e de Benefícios Sociais - Sefip - opina pela ilegalidade e negativa de registro do ato de peça nº 3, ante a incorporação de parcelas de quintos decorrentes do exercício de funções comissionadas no período compreendido entre 08/04/1998 e 04/09/2001, situação considerada irregular pelo Supremo Tribunal Federal - STF - ao julgar o Recurso Extraordinário nº 638.115. Além disso, foi apontada uma acumulação irregular, pela interessada, do cargo efetivo de técnico judiciário no TRT - 4ª Região - com outro cargo ocupado no Instituto Nacional do Seguro Social - INSS (pareceres uniformes de peças nº s 5 e 6) .
3. Em relação às parcelas de quintos, acompanhamos a sugestão da unidade técnica, que deixou de propor medidas corretivas no caso concreto, uma vez que a ex-servidora está amparada por decisão judicial transitada em julgado. Tal encaminhamento está em consonância com o que decidiu o STF na modulação fixada na apreciação dos embargos declaratórios opostos no RE nº 638.115, em que foram excepcionados de absorção os quintos incorporados entre 08/04/1998 e 04/09/2001 com fundamento em decisão transitada em julgado.
4. Já em relação à acumulação indevida apontada pela Sefip, permitimo-nos discordar do encaminhamento proposto pela unidade técnica, que propôs que a inativa fizesse opção por um dos cargos.
5. Em pesquisa ao sistema Siape, verificamos que a interessada ingressou em contrato temporário no INSS a partir de 23/03/2020, após a inativação no TRT - 4ª Região, ocorrida em 08/10/2018, já tendo sido inclusive desligada no vínculo temporário (peça nº 7) .
6. O contrato temporário ocupado pela ex-servidora teve por fundamento a Medida Provisória nº 922/2000 que inseriu o artigo 3º-A no texto da Lei nº 8.745/1993, segundo o qual:
'Art. 3º-A A necessidade temporária de excepcional interesse público poderá ser atendida por meio da contratação, por tempo determinado, de aposentado pelo regime próprio de previdência social da União de que trata o art. 40 da Constituição'.
7.	Portanto, não houve nenhuma irregularidade na acumulação impugnada pela Sefip nos pareceres de peças nº s 5 e 6, além de já haver cessado o vínculo temporário firmado pela inativa no INSS, motivo pelo qual deixamos de acolher as proposições de determinações constantes dos itens 11.2.2, 11.2.3 e 11.2.4 da instrução de peça nº 5.
8. Por todo o exposto, com as vênias de estilo por discordar parcialmente da proposta trazida pela Sefip às peças nº s 5 e 6, esta representante do Ministério Público de Contas propõe ao Tribunal que:
8.1. considere ilegal e negue registro ao ato inicial de aposentadoria de Simone Rossini (CPF n.º XXX.080.910-XX) - peça nº 3, devido à incorporação de quintos decorrentes do exercício de funções comissionadas no período compreendido entre 08/04/1998 e 04/09/2001, hipótese considerada irregular pelo Supremo Tribunal Federal - STF - ao apreciar o Recurso Extraordinário nº 638.115;
8.2. deixe de aplicar qualquer medida corretiva no caso concreto, uma vez que a interessada incorporou os quintos ora impugnados por força de decisão judicial transitada em julgado, hipótese em que não cabe a absorção das referidas parcelas, em conformidade com a modulação firmada pelo STF no julgamento dos embargos declaratórios opostos no RE 638.115, e
8.3. determine ao TRT - 4ª Região - que dê ciência da deliberação que vier a ser proferida à inativa."
É o relatório.

não há.

Procuradora-Geral Cristina Machado da Costa e Silva.

PESSOAL. APOSENTADORIA. INCLUSÃO NOS PROVENTOS DA VANTAGEM DE QUINTOS/DÉCIMOS DECORRENTES DO EXERCÍCIO DE FUNÇÕES COMISSIONADAS EM PERÍODOS POSTERIORES A 8/4/1998. VANTAGEM ASSEGURADA POR DECISÃO JUDICIAL TRANSITADA EM JULGADO. ADEQUAÇÃO DA PARCELA À MODULAÇÃO ESTABELECIDA PELO SUPREMO TRIBUNAL FEDERAL NO ÂMBITO DO RE 638.115. ILEGALIDADE E NEGATIVA DE REGISTRO. CIÊNCIA.

APOSENTADORIA (APOS)

Tratam os autos de ato de aposentadoria submetido à apreciação deste Tribunal para fins de registro, nos termos do inc. III do art. 71 da Constituição Federal de 1988, ato esse cadastrado e disponibilizado ao TCU por intermédio do Sistema e-Pessoal, na forma dos arts. 2º e 4º da Instrução Normativa TCU 78/2018.
2.	Igualmente me alinho às análises às conclusões da Sefip e do MP/TCU de que o ato em questão compreende irregularidade, por falta de fundamento legal, em face da incorporação de quintos/décimos no período entre 8/4/1998 e 4/9/2001, no valor de R$ 1.492,22, conforme entendimento explicitado pelo Supremo Tribunal Federal no âmbito do RE 638.115/CE. No entanto, foi também o STF que, ao examinar embargos declaratórios opostos ao referido decisum, modulou seus efeitos para, primeiro, autorizar a continuidade do pagamento da parcela incorporada por força de decisão judicial passada em julgado, sem absorção e, segundo, no que tange ao pagamento dessa rubrica mediante decisão judicial não transitada em julgado ou por medida administrativa, estabelecer que aqueles que continuam recebendo a parcela questionada tenham o pagamento mantido até sua absorção integral por quaisquer reajustes futuros concedidos aos servidores.
3.	É certo que, em todas as hipóteses de atos em que identificada tal vantagem, a atuação deste Tribunal é no sentido de considerar a ocorrência suficiente, de per si, para justificar a apreciação do ato pela ilegalidade, com a negativa de registro. Sua atuação distingue-se, no entanto, em relação ao encaminhamento acessório de determinar a conversão da correspondente VPNI em parcela compensatória, a ser absorvida por quaisquer reajustes e reestruturações de carreira supervenientes, somente presente quando a incorporação do benefício decorrer de decisão judicial não transitada em julgada ou de decisão administrativa (consoante se pode verificar, apenas para citar alguns poucos precedentes, os Acórdão 1739/2021-TCU-Primeira Câmara, relator o Ministro Benjamin Zymler, 1752/2021 - TCU - 1ª Câmara, relator o Ministro Jorge Oliveira, 1781/2021 - TCU - 1ª Câmara, relator o Ministro Walton Alencar Rodrigues, 2166/2021 - TCU - 2ª Câmara, relator o Ministro Augusto Nardes, 3051/2021 - TCU - 2ª Câmara, relator o Ministro André Luís de Carvalho, 3673/2021 - TCU - 2ª Câmara, relator o Ministro Raimundo Carreiro) . No caso específico do ato examinado, verifica-se o registro de que Simone Rossini teve direito à referida incorporação de quintos até 2001 por força de decisão judicial transitada em julgado (peça 3, p. 5/11) , sendo, portanto, desnecessárias, no que se refere a tal rubrica de "quintos", medidas com vistas a adequá-lo à modulação estabelecida pelo STF no âmbito do RE 6338.115/CE.
4.	Com as devidas vênias, contudo, divirjo da conclusão da unidade instrutiva e acompanho a ponderação do MP/TCU em relação à suposta acumulação indevida apontada.
5.	A partir de consulta ao sistema Siape, a representante do Parquet de Contas apurou que a interessada ingressou em contrato temporário no INSS a partir de 23/3/2020, já após sua inativação no TRT/4, sendo que tal vínculo temporário, inclusive, já se encerrou (peça 7) . Além disso, constatou que referida contratação temporária teve por fundamento o art. 3º-A da Lei 8.745/1993, dispositivo que permitiu que necessidades temporárias de excepcional interesse público fossem atendidas mediante a contratação, por tempo determinado, de aposentados do regime próprio de previdência social da União.
6.	Igualmente não identifico, portanto, irregularidade alguma no que se refere à acumulação impugnada pela Sefip.
7.	De todo modo, conforme já dito, a presença da parcela de "quintos" relativa ao exercício de funções comissionadas entre 8/4/1998 e 4/9/2001, ainda que amparada por decisão judicial transitada em julgado, é suficiente para que o ato em tela seja considerado ilegal, negando-se o correspondente registro. No caso, no entanto, desnecessárias tanto a adoção de medidas com vistas à adequação da referida parcela, quanto a emissão de novo ato de aposentadoria.
6.	Ressalto que o ato de aposentadoria constante destes autos foi disponibilizado ao TCU há menos de 5 (cinco) anos, não lhe sendo aplicável, assim, a nova orientação do STF consubstanciada no RE 636.553/RS.
	Diante do exposto, ao acolher a proposta alvitrada pela unidade técnica instrutiva com o ajuste sugerido pela representante do Ministério Público, manifesto-me por que o Tribunal aprove o Acórdão que ora submeto à deliberação deste Colegiado.
TCU, Sala das Sessões, em 14 de junho de 2022.
AUGUSTO SHERMAN CAVALCANTI 
Relator